最高法院刑事判決　　　　　　八十六年度台上字第三○八二號
　　上訴人　許廷源 
右上訴人因殺人案件，不服台灣高等法院中華民國八十六年三月
十四日第二審更審判決（八十六年度上更(一)字第六六號，起訴案
號：台灣桃園地方法院檢察署八十五年度偵字第一二六五、一五
五七號），提起上訴，本院判決如左：
    主  文
上訴駁回。
    理  由
本件原判決認定上訴人許廷源因與其妻林素雲感情不睦，時有爭
吵，林素雲且動輒避居桃園縣中壢市○○街○○巷○○號其表姊
曾彩住處。上訴人因認家庭遭破壞而懷恨在心，亟思報復。民
國八十四年十二月二十九日晚間十時三十分許，林素雲復避居上
揭曾彩住處多日不歸。上訴人乃撥打電話至該處先向曾彩稱
：該處不要讓林素雲住，否則後果自己負責等語。並質問林素雲
，二人旋於電話中發生爭吵。詎上訴人因而心生不滿，竟意圖殺
害林素雲及曾彩鳳。於同日晚間十一時三十分許，騎乘機車至前
開曾彩鳳住宅，將所騎機車油箱之汽油抽出灌入塑膠油桶內，並
持至曾彩鳳住宅門外，將汽油自該住宅門下之縫隙傾注入內，
並持打火機擬欲點火。適有上訴人不知亦在屋內之曾悅麗、薛貞
宇及彭永明等三人中之薛貞宇，因聽見鐵門聲響，乃開門發現並
阻止而未得逞，上訴人乃佯稱離去。林素雲、曾悅麗及曾彩鳳三
人見上訴人離去，乃進入屋內（彭永明、薛貞宇二人仍在屋外）
擦拭流溢於地面之汽油。上訴人明知汽油具有易燃性，起火燃燒
後火勢必迅速蔓延，燃燒所產生之高熱及濃煙均足致人焚斃或因
嗆傷而造成二氧化碳中毒死亡；且該處住宅僅有大門外通，並無
後門，一旦潑灑汽油於前門並點火引燃，足以阻絕逃生通路，使
屋內之人求救無門。惟其仍接續基於縱火及殺害屋內林素雲、曾
悅麗、曾彩等三人之犯意，乘機折返，取出打火機彎腰點燃該
住宅地面之汽油，火勢迅即蔓延燃燒。林素雲逃避不及，為濃煙
嗆傷，終因二氣化碳中毒送醫不治死亡。曾彩鳳則受有面部、四
肢及前側軀幹、下背部二至三度灼傷，佔體表面積百分之六十之
傷害。曾悅麗因即時逃避，始倖免於難。而桃園縣中壢市○○街
○○巷○○號曾彩住宅構成部分之鐵門、屋簷、牆壁及內部物
品並裝潢木板均被燒燬，而喪失效用。上訴人見得手後隨即趁旁
人救火之際逃離現場。嗣於八十五年三月十二日下午十九時許，
在新竹市○○路○段○○號前，為警逮獲等情。係以上開事實，
業據上訴人就如何於上揭時地傾倒汽油並繼而點火等事實坦承不
諱，核與現場目擊證人曾悅麗、曾彩鳳、彭永明迭於警偵訊及原
審審理中證述確係上訴人縱火之情節相符。而本件火災之起火點
係在燒燬情形最為嚴重之該住宅西南端鐵門處，且經火災調查小
組清理現場勘查結果，並未發現有任何自燃物、電源線，故排除
電力引火之可能。惟該住宅前側鐵門、屋簷及牆壁均嚴重被火燒
燬，現場並遺留燒熔十公升裝汽油桶一只，經嗅聞有嚴重之汽油
味，暨清理地板發現地磚有被火燒之情景，起火原因顯係上訴人
以使用汽油縱火引燃等之事實，有桃園縣警察局消防隊內壢小隊
所製作之火災出勤觀察紀錄、現場圖及火災調查小組清理現場所
製作之勘查紀錄，及相片三十二張等在卷可證。又本件被害人林
素雲係因火起逃避不及，遭濃煙嗆傷，且因二氧化碳中毒送醫不
治死亡，亦經臺灣桃園地方法院檢察署檢察官督同檢驗員相驗屬
實，製有勘驗筆錄、相驗屍體證明書、驗斷書及照片四張附卷可
稽。被害人林素雲為警發現所在係於浴室內，且顏面遭火燒傷，
有警製現場圖及相驗屍體證明書之記載可稽。至被害人曾彩鳳亦
因遭火灼傷，而受有面部、四肢及前側軀幹、下背部二至三度灼
傷，佔體表面積百分之六十之傷害，亦有三軍總醫院附設民眾診
療處所出具之診斷證明書一紙可憑。上開住宅之鐵門、屋簷、內
部物品及裝潢木板均被燒燬而損及該住宅之構成部分，復有該消
防隊勘查紀錄及照片為佐。是本件所生死亡、傷害及物品燒燬等
之結果，均係上訴人縱火行為所致，其間有因果關係，至為灼然
。按汽油具有易燃性，起火燃燒後火勢必迅速蔓延，燃燒所產生
之高熱及濃煙均足致人焚斃或因嗆傷而造成二氧化碳中毒死亡，
為一般社會週知之事實。且該處住宅僅有大門外通，並無後門，
業據證人曾悅麗、曾彩鳳二人供明在卷，且有現場圖可資參照。
是一旦潑灑汽油於前門並點火引燃，自足以阻絕逃生通路，使屋
內之人求救無門，就此上訴人應非無所預見。且訊之上訴人亦不
諱言稱：伊就是要把那房子燒掉，不讓他們住，伊當時也知道裡
面有人等語，足徵其下手縱火，顯有放火殺人之犯意甚明，為其
所憑之證據及認定之理由。並以上訴人所辯：當時潑汽油是想嚇
嚇他們，除林素雲一人身亡外，曾彩鳳、曾悅麗均可避免，足認
無戕害人之生命之意圖云云。經查當時同在屋內之曾彩鳳亦身受
重度燒傷，僅免一死，已如前述。而未受傷之證人曾悅麗證稱：
起火當時大家都很驚慌，伊看見火起向後面跑，該處並無後門，
最後方冷氣孔有一小洞，伊就是從那裡爬出來，當時伊本來要叫
另二個人一起跑，但當時濃煙擴散看不清楚等語。而本件火勢之
猛，燃燒之烈，自各該現場照片可知。證人曾悅麗所稱起火驚惶
竄奔逃命等情，實能採信。且被害人林素雲被發現之處係在浴室
，顯見林女試圖躲至有水之處以求活命，惟仍受燒灼且因二氧化
碳中毒死亡，致未倖免。則雖曾彩鳳、曾悅麗二人倖免於難，尚
難據以認定上訴人無縱火殺人之犯意，所辯純係事後畏罪卸責之
詞，無可採取，於理由內詳予說明指駁。核上訴人所為，係犯刑
法第二百七十一條第一項之殺人罪、同條第二項之殺人未遂罪及
同法第一百七十三條第一項之放火燒燬現供人使用之住宅既遂罪
。其雖有接續之傾倒汽油、點火（被阻止後）及再點火等數行為
，惟均為達其單一之縱火犯意，為接續犯，仍屬同一行為。又上
訴人係以一行為，觸犯上開一個殺人既遂罪、二個殺人未遂及一
個放火燒燬現供人使用之住宅既遂罪，為想像競合犯，應從較重
之殺人既遂罪處斷。並說明檢察官雖謂上訴人明知薛貞宇、彭永
明當時亦在屋內，仍傾倒汽油，並取出打火機點火，欲將彼等燒
死，應另成立殺人未遂罪云云。然查證人曾悅麗於警訊時證稱：
「八十四年十二月二十九日下午十一時三十分，上訴人就拿汽油
潑進來（由鐵門外潑進來，當時我們的門是關著正在吃飯中）」
；證人彭永明亦證稱：「當時我剛進去吃飯，過了約二十分鐘，
就聽到鐵門外有似敲鐵門的聲音，我一看鐵門就有汽油流進來（
倒汽油時撞到鐵門的聲音），我就把鐵門打開到屋外去看，就看
到一個人……」等語。上訴人於本院前審審判期日供稱：「我沒
有看到他們五人，門是關著，我也沒有叫門，有持油桶從門縫倒
入汽油，薛貞宇有出來阻止我，但當時我也沒有注意裡面有幾人
」等語。是上訴人至曾彩鳳之住宅時，其房門既在關閉中，上訴
人並未叫門，即著手將汽油從鐵門縫倒入。因上訴人倒汽油時，
碰撞鐵門發出聲音，為彭永明發覺，且見有汽油流入乃開門查看
，而發現上訴人。則上訴人於該犯罪行為著手之初，並不知屋內
尚有薛貞宇及彭永明二人在場。迨上訴人以打火機點燃地面汽油
時，薛貞宇、彭永明二人已在屋外，此亦據證人薛貞宇證述無異
。足證上訴人所辯並無殺死薛貞宇、彭永明之犯意及行為，尚可
採信。此外又查無其他積極證據足資證明上訴人有殺害該二人犯
行，其此部分犯罪自屬不能證明，然因與上開有罪部分係想像競
合關係，屬裁判上一罪，自勿庸另為無罪之諭知。另按刑法第一
百七十三條第一項之放火燒燬住宅罪，以供人居住之房屋構成部
分之效用因燃燒而達喪失之程度，即屬犯罪既遂罪。而屋頂、牆
壁、屋簷為房屋構成部分之一，如屋頂被火燃燬，致其遮風避雨
之效用已喪失，應認其犯罪已屬既遂。第一審認定曾彩鳳之住宅
之鐵門、屋簷、牆壁、內部物品及裝潢木板均被燒燬，惟尚未損
及該住宅之主體構造主要部分，且未喪失效用而未遂等情。惟依
卷附之現場照片所示，曾彩鳳之住宅木質拱樑已燃焦，部分木板
瓦片屋頂已因火燃燒而形成破洞，面積非小。該住宅顯已喪失遮
風避雨之效用，是第一審認僅屬未遂階段，顯有違誤。另查上訴
人與被害人林素雲係夫妻，竟罔顧夫妻情義，且無視於在場者尚
有他人，竟萌生殺意並傷及無辜，原審僅量處有期徒刑十五年，
尚嫌過輕。檢察官上訴意旨指摘原審量刑過輕，亦有理由。因而
撤銷第一審不當之判決，適用刑法第二百七十一條第一項、第二
項、第一百七十三條第一項、第五十五條、第三十七條第一項，
審酌上訴人犯罪之動機、目的及犯罪後之態度等一切情狀，量處
無期徒刑，併依法宣告褫奪公權終身。又說明上訴人縱火犯罪所
用之打火機及塑膠油桶，其中打火機已遭丟棄，業據上訴人供明
在卷；另塑膠油桶亦因被焚燬熔化已成廢棄物，有照片可稽，爰
均不諭知沒收。經核於法並無違誤。上訴意旨，徒憑己見，仍執
陳詞，就原判決明白論斷之事項及認事採證職權之行使，任意指
摘，泛言原判決理由不備及有應於審判期日調查之證據未予調查
之違法，非有理由，應予駁回。
據上論結，應依刑事訴訟法第三百九十六條第一項，判決如主文
。
中    華    民    國  八十六  年    五    月  二十三  日
                      最高法院刑事第十庭
                          審判長法官  吳  雄  銘  
                                法官  池  啟  明  
                                法官  陳  宗  鎮  
                                法官  石  木  欽  
                                法官  吳  火  川  
      右正本證明與原本無異
                                      書  記  官  
中    華    民    國  八十六  年    五    月  二十八  日
                                                      ：